臺灣臺中地方法院民事判決　九十年度簡上字第三六九號
　　上　訴　人　乙○○
　　被　上訴人　甲○○
右當事人間請求確認本票債權不存在事件，上訴人對於中華民國九十年八月十三日本
院臺中簡易庭九十年度中簡字第一九四四號第一審判決提起上訴，本院判決如左：
    主　　文
上訴駁回。
第二審訴訟費用由上訴人負擔。
    事　　實
一、上訴人方面：
（一）聲明：
  １、原判決廢棄。
  ２、駁回被上訴人在第一審簡易之訴。
（二）陳述：
  １、如附表所示之本票（下稱系爭本票）既經臺灣彰化地方法院八十八年度票字第
      三五三二裁定准予強制執行確定，為何票據權利不存在？且被上訴人係因良心
      發現，才未對前開裁定提出抗告，而非因事延誤抗告期日。
  ２、證人張清波係被上訴人之子，有共謀之嫌。又，系爭本票縱非被上訴人簽名，
      亦係被上訴人授權證人張清波所簽發，自應負責：
    (1)當初是證人張清波以被上訴人所有土地來向上訴人借款，被上訴人為確定被上
      訴人同意設定抵押，曾與被上訴人到現場看土地，被上訴人並表示相關事宜交
      由證人張清波處理即可。故上訴人在抵押權設定完畢後，經審核被上訴人確實
      同意擔任本件抵押借款之義務人兼債務人後，才放款新臺幣（下同）二百四十
      萬元給證人張清波。
    (2)上訴人於現場看土地時，曾告訴被上訴人若同意設定抵押權，還需被上訴人簽
      發本票，被上訴人表示到時找證人張清波拿即可。嗣後上訴人在放款時，證人
      張清波同時交付系爭本票。
    (3)本件係被上訴人提供所有土地辦理抵押貸款事件，證人張清波於交付系爭本票
      時，同時提出本件抵押標的物之土地登記謄本、被上訴人為義務人兼債務人之
      抵押權設定契約書及被上訴人之印鑑證明書，被上訴人不能推說不知情。
    (4)上訴人先聲請本票裁定，因被上訴人抗告，才知票有問題，故提出刑事告訴。
      當初上訴人不一定要借錢給證人張清波，要不是證人張清波提出設定抵押權之
      文件及本票，上訴人不可能放款。
    (5)被上訴人既已同意設定抵押權，且不否認上訴人有放款二百四十萬元給證人張
      清波，可以證明被上訴人有授權之事實。
  ３、被上訴人對於本件借款事宜均不瞭解，證人張清波不應把債務推給被上訴人。
（三）證據：提出民事裁定五份、確定證明書、戶籍謄本各一紙、抵押權設定契約書
      、印鑑證明各一件、訃文一紙為證。
二、被上訴人方面：
（一）聲明：如主文所示。
（二）陳述：除與原審判決書所載者相同茲予引用外，補稱：
  １、證人張清波同時假冒被上訴人名義簽發之本票共有四紙，其內所有「甲○○」
      之簽名字跡完全相同，均與證人張清波在該四張本票上簽寫之「張清波」之字
      體、運筆、架構等相同，除系爭本票外，另三紙本票亦經刑事判決認定係證人
      張清波所偽造。
  ２、證人張清波在簽發系爭本票之前或當時，並未徵求被上訴人之同意，純粹係出
      於偽造：
    (1)被上訴人並未授權證人張清波簽發系爭本票，且證人張清波亦否認有授權之事
      實。
    (2)提供不動產擔保與授權簽發本票是兩回事，不能以簽發本票推定授權之事實。
    (3)刑事偽造有價證券部分，亦係上訴人提出告訴的。若被上訴人有授權簽發本票
      ，上訴人不可能再去提出偽造有價證券之告訴，否則就有誣告之嫌。
    (4)上訴人與證人張清波本即有金錢往來關係，上訴人所述如果屬實，在其他相關
      訴訟中應該就會提出證人來佐證。
    (5)虎毒不食子，被上訴人不可能為推卸系爭本票之二十萬元，而讓證人張清波負
      刑事責任。
  ３、本票被偽造無法以對本票裁定提出抗告來救濟。
（三）證據：援用原審之證據方法，並提出聲請參與分配狀一份為證，及聲請：(一)調
      閱臺灣彰化地方法院八十八年度票字第三五三二號本票裁定案卷、本院八十九
      年度簡上字第一二四號確認本票債權不存在事件民事案卷、臺灣高等法院臺中
      分院九十年度上訴字第六六一號刑事案卷；(二)訊問證人張清波。
    理　　由
一、按當事人死亡者，訴訟程序在有繼承人、遺產管理人或其他依法令應續行訴訟之
    人承受其訴訟以前當然停止。但於有訴訟代理人時不適用之，民事訴訟法第一百
    六十八條、第一百七十三條分別定有明文。查本件被上訴人於本件第二審訴訟程
    序中，係委任周春霖律師為訴訟代理人，惟被上訴人業於民國九十年十二月七日
    死亡等情，有委任狀、訃文各一紙在卷可稽，揆諸首揭規定，本件第二審訴訟程
    序並不當然停止，合先明。
二、本件被上訴人主張系爭本票並非被上訴人所簽發，上訴人本不得對被上訴人主張
    系爭本票之票據權利，詎上訴人竟持以向法院聲請本票裁定，經法院裁定准予強
    制執行後，並據以聲請強制執行，爰提起本件訴訟，請求確認上訴人就系爭本票
    對被上訴人之票據權利不存在等語。上訴人則以系爭本票係被上訴人所親簽，縱
    非其所簽立，亦係被上訴人授權其子即證人張清波所簽發，自應負票據責任等語
    ，資為抗辯。
三、被上訴人主張上訴人持有由被上訴人名義簽發之系爭本票，經向法院聲請本票裁
    定後，業經臺灣彰化地方法院以八十八年度票字第三五三二號裁定准予強制執行
    確定，嗣經上訴人據以聲請強制執行後，該院雖以被上訴人對上訴人提起之確認
    本票債權不存在之訴，經判決上訴人對被上訴人之本票債權不存在確定在案，而
    以八十八年度執字第九八七九號裁定駁回上訴人所為強制執行之聲請，然上訴人
    已依法提出抗告，並主張系爭本票並未為前開確定判決既判力效力所及等情，有
    抗告狀一份、民事裁定、刑事判決各二份、民事判決一份可資佐憑，復經本院調
    取臺灣彰化地方法院八十八年度票字第三五三二號本票裁定案卷、本院八十九年
    度簡上字第一二四號確認本票債權不存在事件民事案卷，審閱無訛，並為上訴人
    所不爭執，自堪信為真實。
四、按當事人主張有利於己之事實者，就其事實有舉證之責任，民事訴訟法第二百七
    十七條前段定有明文。又按本票為無因證券，僅就本票作成前之債務關係，無庸
    證明其原因而已。至該本票本身是否真實，即是否為發票人所作成，即應由本票
    債權人負證明之責。持票人如主張本票係發票人授權他人作成，亦應由持票人就
    此負舉證之責，最高法院五十年度台上字第一六五九號判例、八十年度台上字第
    七一三號裁判可資參照。在本件中，上訴人主張系爭本票係被上訴人所親簽，縱
    非其所親簽，亦有授權證人張清波簽發云云，為被上訴人所否認，揆諸前揭說明
    ，自應由上訴人就此有利於己之主張，負證明責任。然查：
（一）被上訴人陳稱系爭本票並非其所親簽一節，業經證人張清波到庭證稱明確；而
      證人張清波被訴偽造有價證券（包括系爭本票部分）之犯行，復經臺灣高等法
      院臺中分院九十年度上訴字第六六一號刑事判決審認屬實；另經本院將被上訴
      人在本院八十八年度中簡字第四三三五號確認本票債權不存在事件中所親自書
      立之姓名及系爭本票上「甲○○」等字，相互比對後，則以肉眼觀之，即能發
      現二者之筆跡迥不相同，堪信被上訴人前開所陳，係屬實在。
（二）上訴人雖辯稱：被上訴人有同意提供土地設定抵押，以擔保證人張清波之借款
      二百四十萬元，且在抵押權設定契約書上亦載明被上訴人為抵押人兼債務人，
      被上訴人對於上訴人有放款二百四十萬元予證人張清波一事，復不爭執，可知
      被上訴人有授權證人張清波簽發系爭本票云云。然按同意提供土地設定抵押權
      ，以擔保他人之借款，並委由該他人辦理抵押權設定事宜，與授權該他人簽發
      本票，係屬兩個性質顯然不同之代理行為，衡之常情，尚不致使人誤信授權辦
      理抵押權設定登記，即當然包括授權簽發本票（最高法院七十六年度台上字第
      四三三號裁判可參）。是以，上訴人固提出抵押權設定契約書、印鑑證明各一
      件欲佐其說，然依該等抵押權設定文件，僅能證明被上訴人確有同意提供土地
      為上訴人設定抵押權，尚難憑以遽認被上訴人亦有授權證人張清波簽發系爭本
      票之事實。
（三）上訴人雖又謂其曾於查看抵押標的物時，向被上訴人表示需另簽發同額之本票
      ，被上訴人表示全委由證人張清波處理，可知被上訴人有授權之事實云云，然
      為被上訴人所否認，上訴人復未能提出任何確切之證據以實其說，所陳要難信
      採。
（四）據上，系爭本票既非被上訴人所親簽，而上訴人就被上訴人有授權證人張清波
      簽發一節，又未能舉證證明之，揆諸前揭規定及裁判意旨，應認上訴人尚未能
      善盡其舉證責任，所為主張自不可採。
五、綜右所陳，上訴人所辯各節，均無可採，則被上訴人主張系爭本票並非其所簽發
    ，且亦未授權他人簽發等語，足堪認定。基此，被上訴人提起本件訴訟，請求判
    決確認上訴人持有系爭本票對被上訴人之票據權利不存在，洵屬有據，應予准許
    。是則原審判決確認上訴人就其持有以被上訴人名義簽發如附表所示之本票一紙
    ，對被上訴人之票據權利不存在，並無違誤。上訴意旨指摘原判決不當，求予廢
    棄改判，為無理由，應予駁回其上訴。
六、本件事證已臻明確，兩造所為之其他主張、陳述並所提之證據，經審酌後，認均
    與本件之結論無礙，故不再一一論述，併予明。
據上論結，本件上訴為無理由，依民事訴訟法第四百三十六條之一第三項、第四百四
十九條第一項、第七十八條，判決如主文。
中　　　華　　　民　　　國　　九十一　　年　　　一　　　月　　　十一　　日
                                    臺灣臺中地方法院民事第一庭
~B審判長法官　王　銘
~B　　　法官　陳思成
~B　　　法官　莊嘉蕙
右為正本係照原本作成
不得上訴
中　　　華　　　民　　　國　　九十一　　年　　　一　　　月　　　十一　　日
~B法院書記官　錢　燕
~FO
附表：
┌──┬────┬─────────┬───────────┬──────────┬───────┐
│編號│發票人  │發票日（民國）    │到期日（民國）        │票面金額（新臺幣）  │本票號碼      │
├──┼────┼─────────┼───────────┼──────────┼───────┤
│ 一 │甲○○  │八十六年八月二日  │八十六年十一月二日    │二十萬元            │一二六八八一  │
│    │張清波  │                  │                      │                    │              │
└──┴────┴─────────┴───────────┴──────────┴───────┘
